【裁判字號】    98,上,619
【裁判日期】    990202
【裁判案由】    返還墊款等
【裁判全文】
臺灣高等法院民事判決                   98年度上字第619號
上  訴  人  福清營造股份有限公司
法定代理人  甲○○
訴訟代理人  顏武男律師
            林麗珍律師
            林雅慧律師
            徐正坤律師
上  一  人
複 代理 人  林彥志律師
上  訴  人  丙○○
訴訟代理人  丁榮聰律師
被 上訴 人  台灣士林看守所
法定代理人  乙○○
訴訟代理人  許智勝律師
複 代理 人  柴健華律師
上列當事人間請求返還墊款等事件，上訴人對於中華民國98年4
月22日臺灣板橋地方法院92年度訴字第2057號第一審判決提起上
訴，經本院於99年1月19日言詞辯論終結，玆判決如下：
    主      文
原判決關於主文第1項命上訴人丙○○給付新台幣貳拾壹萬壹仟
壹佰捌拾玖元及利息部分及該部分假執行宣告，暨除確定部分外
訴訟費用之裁判，均廢棄。
丙○○其餘上訴駁回。
福清營造股份有限公司之上訴駁回。
第一、二審訴訟費用除確定部分外，由被上訴人負擔。
    事實及理由
一、被上訴人法定代理人原為陳耀謙，於本院審理程序中變更為
    乙○○，有法務部民國98年7月10日法令字第0981302652號
    令可稽（見本院卷，58頁），經其以書狀聲明承受訴訟（見
    本院卷，56至57頁），核無不合，應予准許。
二、本件被上訴人主張：伊於88年3月5日與上訴人丙○○簽訂監
    造服務委任契約書（下稱系爭監造契約），由伊委託上訴人
    丙○○提供伊汐止遷建用地雜項工程（下稱系爭工程）之監
    造服務，另於同年10月8日與上訴人福清營造股份有限公司
    （下稱福清公司）簽訂系爭工程採購契約書（下稱系爭工程
    契約），約定由上訴人福清公司承攬施作系爭工程。嗣上訴
    人福清公司於施作系爭工程期間，適逢90年9月16日納莉颱
    風來襲，造成系爭工程南側邊坡地（下稱系爭邊坡）坍滑，
    波及訴外人即原審共同被告李趙進財所有門牌號碼為台北縣
    汐止市○○路625巷12弄23號之1、之2等2棟房屋（下合稱系
    爭房屋），致李趙進財受有損害（下稱系爭鄰損），經臺北
    市土木技師公會進行鑑定，認定系爭鄰損為系爭工程整地施
    工裸露面未做適當截水及防止雨水滲入之措施所致。兩造及
    系爭工程設計人薛昭信嗣於91年8月9日經臺北縣汐止市調解
    委員會成立調解，就李趙進財所有系爭房屋預估修復費用為
    新台幣（下同）121萬1198元（原判決誤繕為121萬1189元）
    部分，協議由伊先行墊付100萬元予李趙進財，餘款21萬119
    8元則由伊待日後確認李趙進財無過失責任時給付之，上訴
    人既就系爭工程之施作及監造系爭有所疏失，自應返還伊代
    為墊付予李趙進財之上開100萬元。另伊於系爭鄰損發生後
    ，經臺北縣政府函知應依水土保持法相關規定採取維護補救
    措施，直至無影響公共安全之虞為止，乃額外支出系爭邊坡
    護坡整治工程設計、監造及施作費用共計239萬7320元，此
    亦係因上訴人承攬施作及監造系爭工程疏失所致，上訴人亦
    應如數賠償等情，爰依民法第179條規定、調解約定，及承
    攬契約、委任契約等法律關係，求為判決命上訴人應各給付
    被上訴人239萬7320元，及自92年12月19日起算之法定遲延
    利息。如其中任一上訴人已為給付，他上訴人於給付範圍內
    同免其給付義務。（原審判命上訴人福清公司、丙○○應給
    付被上訴人239萬7320元本息，上訴人丙○○應另給付被上
    訴人21萬1189元本息，駁回被上訴人對上訴人福清公司、丙
    ○○其餘請求，上訴人福清公司、丙○○就原判決不利部分
    全部上訴。被上訴人對於原審駁回對於上訴人福清公司、丙
    ○○其餘請求部分則未聲明不服，對於原審另駁回其對於薛
    昭信及李趙進財部分之請求，亦未聲明不服，均已經確定）
    並對於上訴人福清公司及丙○○各自之上訴，均答辯聲明：
    上訴駁回。
三、上訴人福清公司則以：系爭鄰損發生之區域非於系爭工程施
    工範圍內，又薛昭信原設計系爭工程之水土保持計畫並非系
    爭工程契約文件，伊自無法知悉該計畫之內容，並無遵守之
    義務。系爭工程之地質為30至50公分之表土層，其下則為岩
    層，90年9月16日納莉颱風來襲時，該地區單日降雨量達200
    0公釐，系爭工程四周之山坡地均可見類似崩塌之情形，顯
    見系爭鄰損係因當地單日降雨量過多所致。又納莉颱風來襲
    期間為系爭工程停工期間，伊於停工前已依系爭工程契約施
    作水土保持措施，並施作截水溝及防災土堤，另於上開停工
    期間均有依被上訴人及監造單位之指示鋪設帆布，並經被上
    訴人支付停工期間勞務損失補償費用，含沖刷蝕穴回填費用
    及水土保持相關費用共194萬8468元，亦經行政院公共工程
    委員會所認定，足證伊確有於停工期間施作水土保持措施，
    且其間復歷經象神颱風、桃芝颱風等豪雨侵襲，均安全無事
    ，益可證系爭鄰損為不可歸責於伊所致，依系爭工程契約第
    34條之約定，伊得免除契約責任。縱認伊就系爭鄰損之發生
    有過失，惟伊於系爭工程停工期間係依指示施工，且系爭工
    程契約圖說及工程標單缺漏嚴重，導致完工坡面植生未能及
    時按圖示變更追加鋼格網植生護坡，且施工中坡面防災臨時
    穩定用之噴凝土護坡亦均選擇性不予採用，違反山坡地開發
    水土保持之規定，危及公眾安全，全區坡面裸露流失嚴重，
    致伊疲於清運淤積物，被上訴人就系爭鄰損事件及損害之發
    生與有過失。又依系爭工程契約第21條之約定，上訴人丙○
    ○為被上訴人之代理人，對伊指示及監督效力等同於被上訴
    人，從而倘認上訴人丙○○就系爭鄰損之發生或損害擴大亦
    有過失，應視同被上訴人之過失，依法應酌減伊賠償金額。
    再者，伊前就系爭鄰損事件獲有理賠工程保險金80萬元，已
    由被上訴人代為領取，縱伊應就系爭鄰損負賠償責任，亦應
    扣除上開保險金之金額。被上訴人於90年9月16日系爭鄰損
    發生時，已知悉系爭工程工區南側邊坡坍滑受損，縱認伊就
    系爭鄰損之發生有所過失，被上訴人遲至92年9月12日提起
    本件訴訟請求伊賠償護坡整治工程費用，已罹於消滅時效期
    間。縱認其請求未罹於時效，該項費用支出係因被上訴人為
    與系爭房屋所有人李趙進財達成協議而決定整治非系爭工程
    範圍之邊坡部分，與伊無涉，且伊已於系爭工程停工前確實
    施作水土保持措施，並於停工期間依被上訴人及上訴人丙○
    ○之指示施作相關水土保持措施，被上訴人既自承為系爭工
    程水土保持之義務人，自不得請求伊賠償所支出之護坡整治
    工程費用。又倘認系爭鄰損之發生非可歸責於伊，而伊應負
    擔護坡整治工程之費用，被上訴人就此損害之發生亦與有過
    失，自應酌減賠償金額，而伊前已支付系爭鄰損賠償金100
    萬元，爰主張以該鄰損賠償金100萬元與護坡整治工程費用
    抵銷等語，資為抗辯。並對於原判決提起上訴，聲明：(一)原
    判決不利於上訴人福清公司部分廢棄。(二)前項廢棄部分，被
    上訴人在第一審之訴及假執行之聲請均駁回。
四、上訴人丙○○則以：依系爭監造契約之約定，伊僅係提供系
    爭工程之監造服務，而系爭工程內容並無施作截水溝、臨時
    排水溝、防災土堤等項目，伊即對之無從監督及審查，而伊
    曾於89年11月間數度發函予被上訴人表示系爭工程基地地表
    裸露，建議以舖設帆布舖面施作及以鋼格網植生方式施作，
    避免影響安全，伊已依約監造，並無疏失。再者，系爭工程
    停工期間歷經碧利斯、象神、桃芝等颱風侵襲，均未發生災
    情，至納莉颱風來襲期間造成系爭工程基地南側發生系爭鄰
    損事件，實屬不可抗力之天災，縱承造人即上訴人福清公司
    施做適當之臨時排水溝、截水溝、防災土堤等防止雨水滲水
    之措施，亦難逃其害，而系爭鄰損發生係因施工裸露面未做
    截水及防水措施，及豪雨導致水壓增大及地層滲水軟化所致
    ，此經臺北市土木技師公會鑑定報告書所認定。又系爭房屋
    上方整地裸露地區為薛昭信所設計修坡後之平台，且其僅就
    該平台設計噴草種，並未設計其他水土保持之方法及穩定分
    析，未設監測儀器確保施工安全，亦未明確圖示截水溝、臨
    時排水溝、防災土堤等防止雨水滲入措施之施作位置，上訴
    人福清公司自無從施作防水措施，伊自無從就該部分為監造
    工作，而若系爭房屋旁之斜坡面未脫層滑動，該區之土石流
    當不致順著斜坡滑動，今該處斜坡面因薛昭信設計砍除坡腳
    而為平面，導致該處斜坡表面失其依恃而滑動，造成系爭鄰
    損，難認薛昭信之設計與系爭鄰損無關。而於系爭鄰損發生
    後，該區依設計技師之建議採用格樑護坡及植生方案，致被
    上訴人支出之工程費用增加，然系爭工程其他區域均採用掛
    網植生方法，迄今5年均完整無損，而被上訴人所支出之系
    爭邊坡整治費用未經技師簽署，亦未向水土保持主管機關申
    請，難認可行。況系爭工程因原設計人鑽探不實，無法繼續
    施作而造成長期停工，非因欲變更水土保持計畫而停工，又
    伊與被上訴人於系爭工程停工期間關於變更水土保持工作之
    經費、內容及代聘水土保持技術簽證等事宜，係為因應新頒
    布法令規定所為之行為及開支，與系爭工程長期停工無關，
    伊僅為系爭工程監造人，並非設計人，無從變更系爭工程設
    計而要求施作其他護坡方式，伊已盡善良管理人之注意義務
    ，督促上訴人福清公司做好水土保持工作，就系爭鄰損之發
    生自無過失等語，資為抗辯。並對於原判決提起上訴，聲明
    ：(一)原判決不利於上訴人丙○○部分廢棄。(二)上廢棄部分，
    被上訴人在第一審之訴及假執行之聲請均駁回。
五、兩造不爭執之事項：
  (一)被上訴人與上訴人丙○○於88年3月5日簽訂「台灣士林看守
    所整地工程監造服務委任契約書」（即系爭監造契約），約
    定被上訴人委託上訴人丙○○就系爭工程提供監造服務，其
    中工作內容包括排水工程（U型溝約2,490M及R.C.P管∮30公
    分/約6支、∮60公分/約100支、∮100公分/約268支）及雜
    項工程（含防洪調節池、沉砂池及污染防治工程，即系爭監
    造契約第三條第(三)項第13及17款約定），另系爭監造契約第
    四條中約定上訴人丙○○所提供監造服務之項目（見原審卷
    (一)，142至143頁）。
  (二)被上訴人與上訴人福清公司於88年10月8日簽訂「工程採購
    契約書」（即系爭工程契約），約定由上訴人福清公司承攬
    施作系爭工程，其項目包括鋼格網植生護坡、噴草種植生護
    坡、排水工程（U型溝2,490M；R.C.P管∮50ccm/106支、∮
    100ccm/268支）及雜項工程（含防洪調節池、沉砂池及污染
    防治工程），按圖說規定及工程標單依實作數量計算（見原
    審卷，7頁）。
  (三)系爭工程自89年8月17日起至90年9月18日止停工，90年9月1
    6日納莉颱風來襲期間，系爭工程南側坡地坍滑並損及李趙
    進財所有之系爭房屋。
  (四)兩造與趙金城（即李趙進財之子）、薛昭信於91年8月9日經
    臺北縣汐止巿調解委員會成立調解，其內容為：「…，損害
    金額共計新台幣（下同）壹佰貳拾壹萬壹仟壹佰玖拾捌元正
    。雙方就損害金額分擔方式如下：1.台灣士林看守所負擔捌
    拾萬元正，由保險理賠金負擔貳拾萬元正，其付款方式由台
    灣士林看守所於報准後先行墊付壹佰萬元予受災戶趙金城後
    ，…。2.日後鑑定結果受災戶無責任，台灣士林看守所願將
    鑑定金額之餘款貳拾壹萬壹仟壹佰玖拾捌元正，給付受災戶
    。」（見原審卷(一)，111頁）。被上訴人並於同年9月20日預
    先墊付鄰損賠償金額100萬元予李趙進財（由其子趙金城代
    為簽收）。
  (五)被上訴人於系爭鄰損發生後，經臺北縣政府函知應依水土保
    持法規定採取維護補救措施，另行支出護坡整治工程設計、
    監造及施作費用合計239萬7320元。
  (六)兩造就本院於98年11月18日至系爭工程現場（即被上訴人遷
    建用地）勘驗結果：「1.系爭（工程）工區現場已長滿茅草
    ，無法看出原貌，但就地勢來看，已經較兩邊的地勢為低，
    顯然已經經過整理過。2.本件工區及受損房屋（即系爭房屋
    ）如略圖（見本院卷，167頁）。3.於（系爭工程）未施工
    前，相當於工區位置的雨水，自然會流到系爭受損房屋處。
    4.系爭工區南面，即受損鄰房正上方，留有比工區地勢較高
    邊坡，此邊坡就是原來的山坡特別保留一部分，不予剷平。
    在發生坍方時，尚未挖掘至邊坡的位置，坍方時之地貌如被
    上訴人今日所提照片2（見本院卷，168頁），蓋有帆布下方
    即為系爭受損房屋。5.坍滑邊坡是在工區外。」均無意見（
    見本院卷，171頁）。
六、玆就兩造爭執之事項，分別判斷如下：
  (一)關於系爭邊坡坍滑之直接原因部分：就此，上訴人福清公司
    辯稱，因納莉颱風來襲時，該地區單日降雨量達2000公釐，
    另系爭工地四周之山坡地，可見類似崩塌之情形，顯見系爭
    鄰損係因當地單日降雨量過多，導致地表表層土壤飽和，重
    量增加所致，上訴人丙○○則辯稱，因系爭邊坡之坡腳遭李
    趙進財開發亦為助長系爭邊坡坍滑之原因等語。分述如下：
  1.查系爭工程未整地前原有坡地係自然穩定狀態，而系爭邊坡
    坍滑原因係由於系爭工程施工裸露面未做適當截水及防止雨
    水滲入之措施所引起，加以豪雨導致坡面水壓增大及風化砂
    岩夾頁岩之地層因水滲入而軟化，致使順向坡向南坍滑，損
    及坡趾附近之房舍、道路及汽車等情，有台北市土木技師公
    會出具之「臺北縣汐止巿橫科路625巷12弄23號之1，23號之
    2建築物後方坡地安全鑑定報告書」1件附卷可稽（見原審卷
    (一)，37頁及外放之鑑定報告書），經行政院公共工程委員會
    （下稱工程會）三次鑑定及於第三次鑑定時至現場勘查後，
    亦確認此一原因（見原審卷(一)，98頁、100頁，卷(四)，8頁。
    ）若系爭邊坡坍滑係因納莉颱風來襲時單日降雨量達2000公
    釐所造成，則何以與系爭工程隔鄰未經施工挖掘該山頭其餘
    部分（系爭工程是將該山頭之一部挖掘形成一平台），其面
    積較系爭工程更大，所承受之雨量更多，反而未坍滑？參以
    證人即臺北巿土木技師公會鑑定技師王春煌、江文財於原審
    到庭結證稱：「（問：如果有做防水的措施，以納莉颱風豪
    雨的雨量，是否也會造成這樣的結果？）適當的設計及品質
    夠的話是可以的。如果整個山坡都保護好的話，就沒有問題
    。」等語（見原審卷(一)，246頁），顯見系爭工程開挖山頂
    後，因長時間停工造成坡頂平臺及系爭邊坡坡面大範圍裸露
    ，倘能有效阻絕雨水滲入，縱歷經豪大雨侵襲，亦不致使雨
    水滲入表土層而造成土壤飽和增重並發生坍滑。上訴人福清
    公司並未提出證據證明系爭工程四周與系爭工程有類似之坍
    滑之山坡，其坍滑之原因以供與系爭邊坡之坍滑為比較，所
    辯坍滑系爭邊坡純因納莉颱風帶來之大量雨量致系爭邊坡壓
    力增大而坍滑，難以採信。
  2.又系爭邊坡之坍滑模式為表土層沿順向坡滑動，但系爭房屋
    邊之表土層未移動，顯示為上方整地裸露面沖刷之土石流所
    造成（未對房屋結構造成損壞），與開挖邊坡坡腳引致之邊
    坡滑動機制不同。依據88.4.1航照圖及原設計圖C-1顯示鄰
    房於整地施工前既已存在，此次坍塌應與鄰房整地建屋無關
    ，即令系爭房屋正後方之坡腳遭人砍除，對損鄰事件的影響
    造成邊坡滑動之因素，有驅動下滑之外力增加，或抵抗下滑
    之內阻力減少。但根據既有之資料，系爭邊坡坍滑係恰好發
    生於颱風降雨之後，其邊坡滑動之機制，可研判為坡面土壤
    因浸水重量增加，造成下滑力增加；以及雨水滲入造成其抵
    抗下滑內阻力減少，此雙重原因之下，不須額外之坡腳砍除
    ，亦足以造成系爭邊坡下滑，並無疑義等情，有工程會第二
    次及第三次鑑定書各1份在卷供參（見原審卷(三)，72頁、卷
    (四)，9頁），參以證人王春煌、江文財前開證言，顯見系爭
    工程開挖山頂後，因長時間停工造成坡頂平臺及邊坡坡面大
    範圍裸露，倘能有效阻絕雨水滲入，縱歷經豪大雨侵襲，亦
    不致使雨水滲入表土層而造成土壤飽和增重並發生坍滑。又
    系爭工程發生坍滑係因邊坡表土層裸露面因浸水重量增加所
    致，與李趙進財開挖邊坡坡腳造成之邊坡滑動機制無關，亦
    經工程會第一次鑑定明確（見原審卷(二)，100頁），可知系
    爭邊坡滑動之因素，並非因李趙進財於邊坡整地建屋所致。
  3.至上訴人丙○○引用學者所述切斷順向坡坡腳足以造成地層
    滑動等情，僅屬理論上之闡釋，未必能通用於所有順向坡坍
    滑之具體個案，自不足作為系爭鄰損確係上訴人李趙進財砍
    伐邊坡角落所致之證明。是上訴人福清公司、丙○○所辯系
    爭邊坡坍滑之原因，均非可採。
  (二)關於上訴人福清公司有無過失部分：就此，被上訴人主張本
    件經臺北市土木技師公會及行政院公共工程委員會鑑定均認
    上訴人福清公司於系爭工程停工期間明知原設計人薛昭信規
    劃設計之水土保持計畫已不敷系爭工程長期停工所用之情況
    下，未另施作適當之臨時排水溝、截水溝、防災土堤等防止
    雨水滲入之措施，造成豪雨滲入表土層以致土壤飽和增加重
    量而順向坍滑，導致系爭鄰損之發生。薛昭信原有編列上開
    水土保持設施之費用，惟上訴人福清公司於系爭工程停工前
    僅施作部分截水溝及防災土堤共1301.1公尺，於系爭工程停
    工期間僅鋪設帆布，並未繼續施作上開防水措施，其顯有施
    作不當之疏失，系爭鄰損之發生非單純僅係納莉颱風來襲之
    不可抗力所致等語。上訴人福清公司則辯稱系爭鄰損發生之
    區域非於系爭工程施工範圍內，薛昭信原設計系爭工程之水
    土保持計畫並非系爭工程契約文件，其上訴人福清公司無法
    知悉該計畫之內容，亦無遵守之義務。系爭工程之地質為30
    至50公分之表土層，其下則為岩層，90年9月16日納莉颱風
    來襲時，該地區單日降雨量達2000公釐，另系爭工程工地四
    周之山坡地均可見類似崩塌之情形，顯見系爭鄰損係因當地
    單日降雨量過多，導致地表表層土壤飽和，重量增加所致，
    又納莉颱風來襲期間為系爭工程報准停工期間（即89年8月
    17日至90年9月18日），上訴人福清公司於停工前已依系爭
    工程契約施作水土保持措施，並施作截水溝及防災土堤，另
    於上開停工期間均有依被上訴人及監造單位之指示鋪設帆布
    ，並經被上訴人支付停工期間勞務損失補償費用，含沖刷蝕
    穴回填費用及水土保持相關費用共194萬8468元，亦經行政
    院公共工程委員會96年1月26日工程鑑字第09600042890號函
    檢附之工程技術鑑定委員會鑑定書所認定，足證上訴人福清
    公司確有於停工期間施作水土保持措施，且其間復歷經象神
    颱風、桃芝颱風等豪雨侵襲，均安全無事，益可證系爭鄰損
    實係天災所致，顯不可歸責於上訴人福清公司，依系爭工程
    契約第34條之約定，伊得免除契約責任等語。分述如下：
  1.查系爭邊坡坍滑原因係由於系爭工程開挖後之施工裸露面未
    做適當截水及防止雨水滲入措施所引起，加以豪雨導致坡面
    水壓增大及風化砂岩夾頁岩之地層因水滲入而軟化，始致順
    向坡向南坍滑，已如前述。又系爭工程契約已編列臨時排水
    溝、截水溝、防災土堤等防止雨水滲入等項目之數量及費用
    ，且停工期間被上訴人為安全之考量，於契約原約定之服務
    內容外，另支給上訴人福清公司雜項工程水土保持等費用，
    且於停工期間（89年8月17日至90年9月18日）被上訴人曾邀
    集上訴人丙○○、福清公司另議變更長期停工階段之相關水
    土保持工作經費、內容及代聘水保技師簽證等事宜，亦為兩
    造所不爭，顯然上訴人福清公司亦知悉原設計之水土保持計
    畫，已不敷長期停工階段之所用，自應於原水土保持計畫外
    ，施工臨時排水設施，不得再以原設計不當為由，免其應盡
    責任。
  2.何況薛昭信已在設計圖圖號C1「施工中水土保持計劃圖」及
    圖號C2「水土保持及防落石網設計圖」中，於系爭工程週邊
    標示截流溝、防災土堤、臨時排水溝、調節池及攔砂壩等設
    施，有設計圖可參（見原審卷(二)，被證十三、十四，抽置於
    證物袋內）及於施工規範中建議施工方式為：「於整坡當中
    切記不可由坡腳處開挖，應由有經驗之怪手司機開築挖方便
    道由上而下逐層挖築，而於挖填方邊坡交界處應普設截流溝
    及防災土堤，而位於上游之挖方邊坡應以臨時排水溝和下游
    挖方邊坡中之截流溝相連接，最後導入調節沉砂池中。」（
    見本院卷，111頁）並將上開防止雨水滲入措施編入工程預
    算表中，編列「其它相關水保設施（備註：截水溝、防災土
    堤）」之複價為500,000元，有上開工程預算表影本1紙（見
    原審卷(二)，第133頁），上訴人福清公司亦不爭執（見原審
    卷(四)，91至92頁），此等文件既為契約之文件之一（見系爭
    工程契約第四條），上訴人福清公司自有遵守義務。惟上訴
    人福清公司於系爭工程停工前僅施作部分截水溝及防災土堤
    共1,301.1公尺，嗣於停工期間除舖設帆布外，未再繼續施
    作截水溝、防災土堤等防止雨水滲入措施，此為其自認無訛
    （見原審卷(四)，125頁），且有其提出之已完成水土保持工
    程執行費用表可按（見原審卷(二)，16 4頁），而由工程會檢
    視其所提出之施工計畫亦確認未有標示截水溝、臨時排水溝
    等防止雨水滲入措施施作位置等情，有工程會第一次鑑定意
    見可考（見原審卷(二)，98頁、99頁），又依系爭邊坡坍滑後
    之現場照片，於系爭邊坡坍滑處確未設置截水溝等設施（見
    原審卷(一)，113頁至119頁），顯見上訴人福清公司非但未依
    上訴人薛昭信原設計之水土保持計畫施作防止雨水滲入措施
    ，更未因應系爭工程長期停工而依停工期間之地質條件，施
    作其他適當有效之防止雨水滲入措施，是被上訴人主張上訴
    人福清公司就系爭工程有施作不當之疏失，以致系爭邊坡坍
    滑而發生系爭鄰損等語，應屬有據。
  3.系爭邊坡坍滑原因係由於系爭工程開挖後之施工裸露面未做
    適當截水及防止雨水滲入措施所引起，已如前述，因此，於
    系爭邊坡處鋪蓋帆布，必須能引導雨水至截水溝，始能發揮
    功效，單純於系爭工程或系爭邊坡鋪蓋帆布，僅能短暫導引
    雨水流至系爭工程內部，仍無法阻止雨水由系爭工程滲入系
    爭邊坡底部，造成系爭邊坡之坍滑。故上訴人福清公司雖曾
    依被上訴人之建議，於系爭邊坡處鋪蓋帆布，但該帆布之終
    端並非截水溝，有照片可參，是上訴人福清公司縱依被上訴
    人建議鋪設帆布，對於阻止系爭邊坡之坍滑，並無助益。同
    理，系爭邊坡之坍滑係因雨水滲入系爭邊坡底部造成系爭邊
    坡之坍滑，非因系爭邊坡承受之雨量過大所致，已如前述，
    則即令依上訴人福清公司所辯，於完成坡面加置鋼格網植生
    護坡，施工中坡面置防災臨時穩定用之噴凝土護坡，亦僅防
    止雨水由系爭邊坡表面滲入，不能阻止由系爭工程內部滲入
    系爭邊坡底部，故設置前開鋼格網植生護坡或噴凝土護坡，
    亦未必能阻止系爭邊坡之坍滑，經工程會第二次、第三次鑑
    定結果，亦同此意見（見原審卷(三)，73頁、卷(四)，10頁）。
    是上訴人福清公司辯稱系爭邊坡之坍滑係被上訴人未採用鋼
    格網植生護坡或噴凝土護坡等水土保持措施云云，不足採信
    。
  4.再者，系爭邊坡坍滑之原因係雨水滲入系爭邊坡底部造成坍
    滑之滑動，非由系爭邊坡表面雨量過大，而是因系爭工程之
    挖掘至雨水無從如挖掘前由山頂順著山坡自然流下，乃積聚
    於系爭工程內並進而滲入系爭邊坡底部，因此，縱使如上訴
    人福清公司所稱山頭經挖掘後，流入系爭工程之水勢較緩（
    見本院卷，182頁），亦僅對系爭邊坡表面之衝擊力，不若
    挖掘之前而已，非謂因挖掘後流入系爭工程之水勢較緩，即
    不會發生系爭邊坡之坍滑，是上訴人福清公司所辯，均非可
    採。
  (三)關於上訴人丙○○有無過失部分：就此，被上訴人主張於系
    爭工程停工期間，系爭監造契約並未因而終止，上訴人丙○
    ○對被上訴人仍有提供監造服務之義務，而系爭工程於停工
    期間因坡頂平台及邊坡坡面長時間且大範圍裸露，加以颱風
    來襲豪雨侵襲，導致雨水滲入表土層而改變地質狀況，上訴
    人丙○○身為建築師，具有專業知識自應督促上訴人福清公
    司施作適當有效之水土保持措施，或建議被上訴人變更水土
    保持計畫，因上訴人丙○○未盡此注意義務，造成系爭邊坡
    坍滑而發生系爭鄰損，是上訴人丙○○就系爭鄰損之發生自
    有過失等語，上訴人丙○○則辯稱藍昭信所提供之施工圖並
    無施作截水溝、臨時排水溝、防災土堤等項目之位置，且未
    就系爭邊坡做穩定性分析，並因鑽探不實，部分系爭邊坡土
    石鬆軟，無法作為擋土牆之用，必須縮小系爭工程面積，致
    系爭工程長期停工，系爭邊坡坍滑係因薛昭信之過失所致，
    其已盡善良管理人之注意義務，督促上訴人福清公司做好水
    土保持工作，就系爭鄰損之發生自無過失等語。分述如下：
  1.查系爭工程於未整地前原有坡地係自然穩定狀態，系爭邊坡
    坍滑原因係由於系爭工程開挖後之施工裸露面未做適當截水
    及防止雨水滲入措施所引起，已如前述。以系爭工程係由山
    頂往下挖掘致預定高度後，於系爭工程週邊保留較高之地勢
    ，作為擋土牆，為兩造所不爭，且有施工規範可據，並經本
    院勘驗屬實，製有勘驗筆錄附卷可稽（見本院卷，111頁、
    第166頁），系爭工程之施工既由山頂往下挖掘而保留原坡
    地作為擋土牆，則愈往下挖掘，系爭邊坡所承受之壓力愈小
    ，對於原即穩定之邊坡，當無影響，因此，薛昭信未再就系
    爭邊坡為穩定性分析，亦不影響系爭邊坡之原有穩定性。又
    因薛昭信已於設計圖圖號C1「施工中水土保持計劃圖」及圖
    號C2「水土保持及防落石網設計圖」中（見原審卷(二)，被證
    十三、十四，抽置於證物袋內），於系爭工程週邊標示截流
    溝、防災土堤、臨時排水溝、調節池及攔砂壩等設施，及於
    施工規範中建議施工方式為：「於整坡當中切記不可由坡腳
    處開挖，應由有經驗之怪手司機開築挖方便道由上而下逐層
    挖築，而於挖填方邊坡交界處應普設截流溝及防災土堤，而
    位於上游之挖方邊坡應以臨時排水溝和下游挖方邊坡中之截
    流溝相連接，最後導入調節沉砂池中。」（見本院卷，111
    頁）則若上訴人丙○○能監督上訴人福清公司確實按圖施作
    ，即使邊坡鑽探有所不實，亦不會發生雨水滲入系爭邊坡底
    部造成坍滑之結果。
  2.上訴人福清公司僅施作原設計之部分截水溝及防災土堤（
    1,301.1公尺），並未完成原設計之全部截水溝及防災土堤
    ，為上訴人福清公司所自承（見原審卷(四)，125頁）。按監
    造人除了監督承造人按圖施工，查驗品質，查核進度外，亦
    應隨時提醒承造人做好安全、防災措施。薛昭信於前開設計
    圖及施工規範中，已就如何引導雨水進入調節沉砂池，有所
    設計及規範，上訴人丙○○身為監造人自應督促上訴人福清
    公司切實執行，乃上訴人丙○○並未盡此注意義務，任令上
    訴人福清公司僅為部分施工，經工程會檢視上訴人丙○○提
    出之監造日報表後亦確認其未記載任何提醒或督促上訴人福
    清公司施作截水溝、臨時排水溝、防災土堤、防止雨水滲入
    之措施等情，亦有工程會第一次鑑定意見可證（見原審卷(二)
    ，99頁），致是上訴人丙○○就履行系爭監造契約，已有疏
    失。
  3.又系爭工程山頂開挖後雖即長期停工（自89年8月17日起至9
    0年9月18日），但停工期間，被上訴人與上訴人丙○○之系
    爭監造契約並未終止，被上訴人另支付上訴人丙○○代為聘
    請技師水土保持監造、簽證服務費用（89.4.1至89.9.30及
    90.3.1至90.9.30）計72萬元，此為上訴人丙○○所不爭，
    亦堪信實。在此停工期間，因坡頂平臺及邊坡坡面因長時間
    且大範圍裸露，加以象神颱風、桃芝颱風夾帶豪雨侵襲，導
    致雨水滲入表土層而改變地質狀況，上訴人丙○○身為建築
    師且為系爭工程之監造人，本於其專業知識自應注意此地質
    狀況之改變，隨時督促上訴人福清公司施作適當有效之水土
    保持措施或建議被上訴人變更水土保持計畫。雖上訴人丙○
    ○曾建議就系爭工程地表裸露部分，採舖設帆布或改以鋼格
    網植生方式施作（見原審卷第180至182頁），然單純鋪設帆
    布或改以鋼格網植生方式施作，並非阻絕系爭邊坡坍滑之有
    效方法，已如前述，此外，上訴人丙○○並未針對系爭工程
    之具體情況，在驟雨來臨前督促上訴人福清公司採取適當之
    防範措施或對被上訴人提出合適之建議，避免工地災害之發
    生，亦有疏失，經原審函請工程會鑑定，亦同此見解，有該
    會第一次及第三次鑑定意見可參（見原審卷(二)，98至99頁、
    卷(四)，10至11頁），則被上訴人主張上訴人丙○○就系爭監
    造契約之履行有過失致其受到損害，亦屬可採。
  (四)關於被上訴人請求上訴人返還賠償系爭鄰損之墊款部分：就
    此，被上訴人雖主張其已依91年8月9日於台北縣汐止市調解
    委員會成立之調解內容，先代上訴人墊付系爭鄰損之賠償金
    額100萬元，茲經鑑定結果，被上訴人並無責任，上訴人自
    應依該調解內容，返還該代墊款云云，然上訴人福清公司抗
    辯此代墊款已由營造保險理賠金20萬元及責任保證金80萬元
    償付等情，為被上訴人所不爭，經原審判決被上訴人此部分
    之請求，亦未據被上訴人聲明不服，堪信為真實。被上訴人
    實際上已取回該墊付款項，則其再請求上訴人福清公司、丙
    ○○返還，自非所許。至於被害人李趙進財因系爭鄰損所受
    之損害，其中尚未經賠償之21萬1198元，既未於被上訴人本
    件起訴請求範圍內，依民事訴訟法第388條規定，法院自不
    得就此部分為判決。
  (五)關於被上訴人請求上訴人給付護坡整治工程費用部分：就此
    ，被上訴人主張系爭鄰損發生後，其經臺北縣政府函知應依
    水土保持法規定採取維護補救措施，直至無影響公共安全之
    虞為止，因而另支出護坡整治工程之設計、監造及施作費用
    合計239萬7320元，此乃上訴人福清公司承造及上訴人丙○
    ○監造之疏失所生損害，上訴人福清公司、丙○○應分別依
    承攬（系爭工程契約第14條）及委任關係，負損害賠償等語
    。上訴人福清公司、丙○○均辯稱其就系爭鄰損之發生，並
    無過失，上訴人福清公司另辯稱系爭邊坡坍滑在系爭工程範
    圍外，非上訴人福清公司承攬之範圍，被上訴人整治系爭邊
    坡與上訴人福清公司無涉，縱認上訴人福清公司應賠償被上
    訴人之損害，因被上訴人之履行輔助人即上訴人丙○○之監
    造亦有疏失，應視同被上訴人之過失，上訴人丙○○得主張
    過失相抵減輕給付。何況被上訴人之請求權已罹於民法第51
    4條之1年時效而消滅，又其已支出對李趙進財之損害賠償10
    0萬元，亦得對被上訴人主張抵銷等語。分述如下：
  1.被上訴人主張其因整修系爭邊坡而支出239萬7320元等情，
    業據其提出損鄰護坡工程支出明細表、臺灣士林看守所遷建
    基地邊坡穩定設施委託專業技術工程設計案議價會議紀錄、
    簽呈、王春煌土木技師事務所估價單、臺灣士林看守所汐止
    遷建用地南側緊急防災設施邊坡整治工程開標會議紀錄及結
    算驗收證明書、結算明細總表、王春煌土木技師事務所函文
    、等影本各1 件附卷可稽（見原審卷(一)，40至50頁、卷(四)，
    81至83頁），且為上訴人所不爭執，自堪信為真實。
  2.按承攬人完成工作，應使其具備約定之品質及無減少或滅失
    價值或不適於通常或約定使用之瑕疵；工作有瑕疵者，定作
    人得定相當期限，請求承攬人修補之；承攬人不於前項期限
    內修補者，定作人得自行修補，並得向承攬人請求償還修補
    必要之費用；因可歸責於承攬人之事由，致工作發生瑕疵者
    ，並得請求損害賠償，民法第492條、第493條第1項、第2項
    及第495條第1項分別定有明文。又按受任人因處理委任事務
    有過失，或因逾越權限之行為所生之損害，對於委任人應負
    賠償之責，民法第544條亦定有明文。本件系爭鄰損係因上
    訴人福清公司、丙○○承攬、監造系爭工程疏失所致，亦如
    前述，則被上訴人主張依兩造間承攬及委任之法律關係，請
    求上訴人賠償其另支出之上開護坡整治工程費用，自屬有據
    。
  3.上訴人福清公司雖抗辯系爭邊坡坍滑之位置，非在系爭工程
    契約之承攬範圍內云云，然系爭工程契約第14條已約定：「
    乙方（即上訴人福清公司）應對其工地作業及施工方法之適
    當性、可靠性及安全性負完全責任。」（見原審卷(一)，8頁
    ）依此約定，凡因工地作業及施工方法，欠缺適當性、可靠
    性或安全性所生之損害，上訴人福清公司均依此約定負完全
    賠償責任。縱令認為此一約定非就上訴人福清公司施工時造
    成之現場損害或鄰損約定由何人負責所為，但按諸工程承攬
    契約之特性，承攬人對定作人除負有完成工作物之義務外，
    當然亦負有於施工期間防止工作物施工現場及鄰地受損害之
    附隨義務（最高法院96年度台上字第448號判決參照），是
    上訴人福清公司前開辯詞，難以贊同。
  4.上訴人雖又辯稱被上訴人請求賠償支出整修坍滑之費用，已
    罹於民法第514條之時效而消滅等語。查定作人之瑕疵修補
    請求權、修補費用償還請求權、減少報酬請求權、損害賠償
    請求權或契約解除權，均因瑕疵發見後一年間不行使而消滅
    ，民法第514條定有明文。本件系爭邊坡坍滑係於90年9月16
    日納莉颱風來襲時發生，為兩造所不爭，而上訴人福清公司
    於系爭鄰損發生後，曾多次發函予被上訴人表示該事件非係
    其施作不當所造成，並拒絕修復坍滑之邊坡及施作永久性護
    坡治整工程等語，有上訴人福清公司90年12月17日福士林（
    九０）字第323號函、90年12月28日福士林（九０）字第339
    號函、91年12月6日福士林（九一）字第503號函、91年3月
    18日福士林（九一）字第123號函等影本存卷足憑（見原審
    卷(一)，197至203頁），依上開規定，被上訴人請求上訴人福
    清公司修補之時間，距瑕疵發生後，顯未逾1年。又消滅時
    效，自請求權可行使時起算。以不行為為目的之請求權，自
    為行為時起算，為民法第128條所明文，而依同法第493條第
    1項、第2項規定，工作有瑕疵者，定作人得定相當期限，請
    求承攬人修補之；承攬人不於前項期限內修補者，定作人得
    自行修補，並得向承攬人請求償還修補必要之費用，則被上
    訴人於未定相當期限請求上訴人福清公司修補，上訴人福清
    公司不為修補前，被上訴人不得自行修補，而請求上訴人福
    清公司償還修補之必要費用。再者，被上訴人係於91年8月2
    9日就系爭邊坡之穩定設施，完成委託專業技師工程設計之
    發包（見原審卷(一)，41頁），於92年3月12日完成系爭邊坡
    整治工程發包程序，確定整治系爭邊坡之費用（見原審卷(一)
    ，45頁），於92年6月13日驗收（見原審卷(四)，81頁），則
    被上訴人於92年3月12日完成整修工程之發包程序或於92年6
    月13日驗收前，既無從知悉得向上訴人福清公司請求償還之
    修補費用為何，且尚未完成自行修補及支付修補費用，難認
    其對上訴人福清公司之修補費用償還請求權已發生，是被上
    訴人92年9月12日提起本件訴訟，請求上訴人福清公司應返
    還前開修補費用，顯未逾1年之消滅時效，故上訴人福清公
    司辯稱被上訴人之請求權已罹於時效而消滅，亦非可採。
  5.上訴人福清公司又辯稱系爭鄰損亦因被上訴人之履行輔助人
    即上訴人丙○○之監造有過失所致，上訴人福清公司亦得對
    被上訴人主張過失相抵乙節。按損害之發生或擴大，被害人
    與有過失者，法院得減輕賠償金額，或免除之，債務人之代
    理人或使用人，關於債之履行有故意或過失時，債務人應與
    自己之故意或過失負同一責任，民法第217條第1項、第224
    條第1項前段固定有明文，然此僅限於被害人請求損害賠償
    ，而賠償義務人主張被害人之履行輔助人與有過失時，始有
    適用。若賠償義務人賠償後轉向其履行輔助人求償時，各履
    行輔助人不得主張他履行輔助人之過失，對賠償義務人主張
    過失相抵（最高法院81年度台上字第959號、88年度台上字
    第2631號參照）。本件被上訴人就修復他人所有系爭邊坡後
    ，轉向上訴人福清公司求償，上訴人福清公司不得以上訴人
    丙○○監造亦有過失為由，對被上訴人主張過失相抵。何況
    上訴人均為具有專業知識之人，本於其與被上訴人簽立之契
    約，所執行其專業領域範圍內之承造、監造事務，不受被上
    訴人之指揮監督，即令上訴人丙○○未盡監造之責而有過失
    ，亦不能認為被上訴人為與有過失（最高法院90年度台上字
    第978號判決參照）。至於被上訴人建議上訴人福清公司鋪
    設帆布以免雨水滲入，實際上並無功效，但非系爭邊坡坍滑
    之原因，故上訴人福清公司抗辯被上訴人建議鋪設帆布對系
    爭鄰損之發生，與有過失，亦非有理。
  6.末者，李趙進財所受100萬元之損害，雖由上訴人福清公司
    支付，已如前述，但系爭鄰損之發生，係可歸責於上訴人福
    清公司、丙○○，被上訴人並無可歸責情形，則被上訴人自
    不必依前開調解內容，分攤該100萬元，上訴人福清公司亦
    不得請求被上訴人返還所應分擔部分（至於上訴人福清公司
    應向何人請求分攤，非本件審判範圍），自無從以此費用與
    上訴人福清公司應返還被上訴人之整治系爭邊坡費用為抵銷
    ，是上訴人所為抵銷抗辯，亦無理由。
  7.按上訴人福清公司、上訴人丙○○係分別依承攬及委任關係
    ，應償還及賠償被上訴人239萬7320元，具有不真正連帶關
    係，是於上訴人福清公司、丙○○之任一人為給付者，另一
    人即免其給付責任。
七、綜上所述，被上訴人，請求上訴人福清公司、丙○○給付23
    9萬7320元及自92年12月19日（起訴狀繕本送達翌日）起至
    清償之日止，按周年利率5%計算之利息，於上訴人福清公司
    、丙○○之任一人為給付者，另一人即免其給付責任，為有
    理由，應予准許。原判決就此部分命上訴人如數給付，於法
    並無不合。上訴意旨指摘原判決不當，聲明廢棄改判，為無
    理由，應予駁回。至於原判決另命上訴人丙○○給付21萬11
    89元及法定遲延利息部分，已逾被上訴人起訴請求範圍，核
    與民事訴訟法第388條規定不符，上訴人丙○○上訴理由雖
    未指摘及此，然上訴人丙○○既請求將原判決不利部分全部
    廢棄，駁回被上訴人之請求，自應認為此部分亦在上訴人丙
    ○○上訴範圍內，原判決此部分訴外裁判既有不當，則上訴
    人丙○○就此部分之上訴應認為有理由，爰由本院將原判決
    此部分廢棄，以臻適法。
八、據上論結，本件上訴人福清公司之上訴為無理由，上訴人丙
    ○○之上訴為一部有理由，一部無理由。依民事訴訟法第44
    9條第1項、第450條、第79條、第85條第1項前段，判決如主
    文。
中    華    民    國    99    年     2     月    2    日
                    民事第七庭
                        審判長法  官   鄭三源
                              法  官   邱  琦
                              法  官   呂太郎
正本係照原本作成。
被上訴人不得上訴。
上訴人如不服本判決，應於收受送達後20日內向本院提出上訴書
狀，其未表明上訴理由者，應於提出上訴後20日內向本院補提理
由書狀（均須按他造當事人之人數附繕本）上訴時應提出委任律
師或具有律師資格之人之委任狀；委任有律師資格者，另應附具
律師資格證書及釋明委任人與受任人有民事訴訟法第466條之1第
1項但書或第2項（詳附註）所定關係之釋明文書影本。
中    華    民    國    99    年    2     月    3     日
                              書記官   黃千鶴
附註：
民事訴訟法第466條之1（第1項、第2項）：
對於第二審判決上訴，上訴人應委任律師為訴訟代理人。但上訴
人或其他法定代理人具有律師資格者，不在此限。
上訴人之配偶、三親等內之血親、二親等內之姻親，或上訴人為
法人、中央或地方機關時，其所屬專任人員具有律師資格並經法
院認為適當者，亦得為第三審訴訟代理人。

司法院資訊處製作；財團法人民間司法改革基金會備份。
